【裁判字號】    89,易,412
【裁判日期】    890818
【裁判案由】    傷害（家庭暴力）等
【裁判全文】
台灣基隆地方法院刑事判決                          八十九年度易字第四一二號
    公  訴  人  台灣基隆地方法院檢察署檢察官
    被      告  乙○○
右列被告因家庭暴力罪等案件，經檢察官提起公訴（八十九年度偵字第二二０六號、
第二二三五號、第二三二四號、第二三六三號、第二五八二號）及移送併案審理（八
十九年度偵字第二七六七號），本院判決如左：
    主      文
乙○○連續傷害人之身體，處有期徒刑陸月；如易科罰金，以參佰元折算壹日。又連
續違反保護令，處有期徒刑陸月；如易科罰金，以參佰元折算壹日。應執行有期徒刑
拾月；如易科罰金，以參佰元折算壹日。
    事      實
一、乙○○與甲○○○為配偶，屬於家庭暴力防治法第三條第一款所指之家庭成員關
    係。乙○○因懷疑甲○○○有外遇，竟基於概括之犯意，先於八十九年五月二十
    四日下午十二時四十分及同日下午五時二十分許，在其基隆市○○路七十號之玉
    龍餐飲店內，連續二次毆打甲○○○，使之頭枕右側血腫三Ｘ三公分、左眼外側
    肌肉紅腫三Ｘ二公分、右上肩紅腫三Ｘ一公分、背左側紅腫六Ｘ三公分、右上膊
    紅腫三Ｘ三公分、左膊紅腫三Ｘ三公分；復於翌（二十五）日上午七時四十分許
    ，在同一處所，因同一原因之衝突，再次毆打甲○○○，使之左手中指破裂一Ｘ
    一公分、紅腫三Ｘ三公分；復於同（二十五）日下午一時五十分許，在同一處所
    ，因同一原因之衝突，再次毆打甲○○○，使之左頸下紅腫六Ｘ四公分、右膊淤
    腫皮下出血八Ｘ六公分；甲○○○遂向本院聲請核發民事保護令，經本院於八十
    九年五月二十六日，依家庭暴力防治法第十五條規定，以八十九年度暫家護字第
    四號民事暫時保護令，裁定命令乙○○：不得對甲○○○實施身體或精神上不法
    侵害之行為；不得直接或間接對甲○○○騷擾之行為；乙○○應在八十九年五月
    二十七日凌晨五時前，遷出甲○○○基隆市○○路七十號、基隆市○○路十七巷
    十五之二號住居所；乙○○應最少遠離甲○○○住居所二百公尺；同日晚間十時
    許，乙○○收受該保護令後，固遷出上開處所；惟乙○○竟基於概括之犯意，於
    八十九年五月二十七日晚間七時許，又回其崇德路之居所睡覺；翌（二十八）日
    上午九時許，經甲○○○發現而催其離去時，乙○○竟以「幹你娘」之「三字經
    」，公然辱罵甲○○○，違反法院上述之裁定；旋經甲○○○報警前來查獲。八
    十九年六月二日晚間十時許，乙○○又回其崇德路之居所睡覺；翌（三）日上午
    九時許，經甲○○○發現而催其離去時，乙○○復以同一「三字經」而公然辱罵
    甲○○○，違反法院上述之裁定；旋經甲○○○再次報警前來查獲。八十九年六
    月七日上午六時三十分，乙○○又回其中華路之住處睡覺；同日下午二時五十分
    許，經甲○○○發現而催其離去時，乙○○復以同一「三字經」而公然辱罵甲○
    ○○，違反法院上述之裁定；旋經甲○○○第三度報警前來查獲。八十九年七月
    四日上午七時（起訴書誤為十一時三十分）許，乙○○又回其崇德路之居所睡覺
    ；同日上午十一時三十分許，經甲○○○發現而催其離去時，乙○○復以同一「
    三字經」而公然辱罵甲○○○，違反法院上述之裁定；旋經甲○○○第四度報警
    前來查獲。
二、案經被害人甲○○○告訴及基隆市警察局第四分局報請台灣基隆地方法院檢察署
    檢察官偵查起訴及移送併案審理。
    理      由
一、訊據被告乙○○對於前述二十四日之傷害、因騷擾並辱罵告訴人甲○○○及前述
    七月四日回其住居所部分之事實坦承不諱，惟矢口否認其有其餘三次傷害及違反
    保護令之犯行，辯稱：其只是和告訴人互相拉扯而已，其不知告訴人聲請保護令
    ，亦不知何謂保護令，只想何以自己之房子不能回去云云。惟查：右揭事實業據
    告訴人指訴綦詳，並有東安診所診斷證明書三紙及前述民事暫時保護令一紙在卷
    可資佐證；就傷害部分而言，告訴人多次傷痕累累，顯非拉扯所能形成；就違反
    保護令部分而言，被告多次自承收到本院民事暫時保護令，而其違反保護令之次
    數前後有四，均經告訴人報警查獲，並至警察局制作筆錄，豈有不知保護令之理
    ！綜上，被告自白部分核與事實相符，可以採信；其否認部分核與事實不符，不
    足採信。其犯行洵堪認定，
二、按配偶係家庭成員，家庭成員間故意實施家庭暴力行為而成立其他法律所規定之
    犯罪，為家庭暴力罪，家庭暴力防治法第三條第一款、第二條第二項定有明文。
    核被告所為，係犯刑法第二百七十七條第一項之家庭暴力傷害罪、第三百零九條
    第一項之公然侮辱罪及家庭暴力防治法第五十條第二項第二款及第四款（起訴書
    誤引第一款）之違反保護令罪。其傷害罪部分，屬於家庭暴力防治法所定之家庭
  暴力罪。關於前述七月四日之公然侮辱及違反保護令部分，起訴書固論未及；惟
    此部分與有罪之公然侮辱及違反保護令部分，具有連續犯之關係，為裁判上一罪
    ，本院自應併予審判。其先後多次傷害、公然侮辱及違反保護令之犯行，時間緊
    接，犯罪構成要件相同，顯係基於概括之犯意為之，為連續犯，應論以一罪並加
    重其刑。其違反保護令之後，因不願離去而公然侮辱，兩罪之間具有方法、結果
    之之牽連關係，為牽連犯，應從一重之違反保護令罪處斷。惟其於傷害之初，並
    無保護令之問題；其於傷害之後，始另行起意違反保護令並為公然侮辱，是故傷
    害與違反保護令罪之間，並無方法、結果之牽連關係，並非牽連犯，應予分論併
    罰。公訴人雖認為本案三罪之間，皆為牽連犯云云，然本院並不受其見解拘束，
    併予指明。其次，八十七年六月二十四日公布而於八十八年七月一日施行之家庭
    暴力防治法第五十條，既對該條所列四款之情形，下定義為「違反保護令罪」，
    本院因認其主文只須表明「違反保護令」即為已足，毋須表明各該款之內容或本
    院核發保護令之案號；否則，在有違反不同條款之連續犯情形，將造成主文之紊
    亂而難懂，並不適當，併此說明之。
三、刑事立法上之「法益原則」要求任何行為要加以犯罪化，必因其法益受到侵害或
    危險。蓋刑事立法之核心，在於其所保護之法益。刑法之任務，在於法益之保護
    。無法益保護，無刑法可言；亦即無法益受到侵害或危險，則無施以刑罰之必要
    。行為如未造成「法益侵害」或「法益危險」，則無將之犯罪化之必要。在法益
    侵害，為「實害犯」；在法益危險，為「危險犯」。再者，法益本身依其價值評
    價之強度，而呈現法益位階。生命、身體、自由、名譽、財產五者，按其順序，
    而高低位階化。生命法益最高，其次身體法益，其次自由法益，其次名譽法益，
    而財產法益最低。此五種傳統法益，稱之為「個人法益」。本案傷害部分，侵害
    身體法益，為身體法益之實害犯。公然侮辱部分，侵害名譽法益，為名譽法益之
    實害犯。其次，在個人法益以外之「一般法益」、「團體法益」或「整體法益」
    ，或稱之為「超個人法益」，亦必須其與個人法益具有關連性者，始得為刑法所
    保護之一般法益。所謂危險犯，亦即行為人之行為造成法益危險，尚未至法益侵
    害，亦立法予以犯罪化。以最高位階之生命法益言之，刑法之有預備殺人罪、預
    備放火罪、預備強盜罪、預備擄人勒贖罪，均因其行為已造成生命法益之危險；
    否則，各該罪即無設預備犯之必要。如係單純身體、自由、名譽、財產之法益危
    險行為，則未曾設預備犯而加以犯罪化。準此，觀之本案之違反保護令罪，其本
    質乃對法院命令之不服從；傳統法益論者認為其所保護之法益，乃國家法益，亦
    即法院之公權力；然則，被告因犯傷害罪而經法院判刑，其本質上乃是法院以公
    權力宣告禁止被告再傷害他人，若被告再犯傷害罪，除構成累犯而應加重其刑外
    ，並不因其違反法院宣示之禁令，而在傷害罪外，另行成立違反法院禁令罪；因
    此，若謂違反保護令罪所保護之法益為法院之公權力，並非的論。新法益論者因
    而基於個人法益之觀點加以審查，以察該罪與個人法益有何關連性，進而認為該
    罪所規範之行為，實係對個人之生命、身體、自由、名譽、財產法益造成「危險
    」，為生命、身體、自由、名譽、財產法益之危險犯。由於必有家庭暴力行為在
    先，始有保護令之核發，故其危險程度甚高，屬於或者接近明顯而立即之危險，
    故其將之犯罪化之立法，依上述法理觀之，尚有必要。再者，觀之家庭暴力防治
    法第十三條及第十五條觀之，通常保護令之有效期間為一年，必要時得延長一年
    ；暫時保護令於法院審理終結核發通常保護令或駁回聲請時，失其效力，其限制
    被告權利行使之期間並未過長，尚合比例原則；再觀之同法第五十條之違反保護
    令罪，其刑度為三年以下有期徒刑、拘役或科或併科新台幣十萬元以下罰金，並
    未過重，尚合罪刑相當原則。為此，本院自應尊重其立法。其次，罪刑相當原則
    要求法官在量刑時，應依法益之位階，重所當重，輕所當輕，必使罪得其刑而刑
    當其罪；不得重罪而輕判，或輕罪而重判；期使責任與刑罰得以相適應，而具有
    相當性。地藏十輪經（第三卷）云：「若犯重罪，應重治罰；若犯中罪，應中治
    罰；若犯輕罪，應輕治罰；令其慚愧，懺悔所犯。」其此之謂也！為此，本院審
    酌被告之品行、生活狀況、智識程度、犯罪之動機、目的、犯罪所生之危害、犯
    罪後之態度等一切情狀後，認為分別宣告如主文第一項所示之自由刑，已足使其
    罪刑相當，並諭知易科罰金之折算標準，以示懲儆。其次，裁判確定前犯數罪，
    分別宣告之有期徒刑均未逾六個月，依刑法第四十一條規定各得易科罰金者，因
    依同法第五十一條併合處罰定其應執行之刑逾六個月，致其宣告刑不得易科罰金
    時，將造成對人民自由權利之不必要限制，與憲法第二十三條規定未盡相符，故
    對於前述因併合處罰所定執行刑逾六個月之情形，不受刑法第四十一條關於易科
    罰金以六個月以下有期徒刑為限之限制，有司法院大法官會議解釋第三六六號解
    釋在案，故在本案，其所定執行刑雖超過六個月，仍應諭知易科罰金之折算標準
    ，併此說明之。
四、據上論斷，應依刑事訴訟法第二百九十九條第一項前段、家庭暴力防治法第二條
    第二項、第五十條第二款、第四款、刑法第十一條前段、第五十六條、第二百七
    十七條第一項、第三百零九條第一項、第五十五條、第四十一條、第五十一條第
    五款、罰金罰鍰提高標準條例第一條前段、第二條、現行法規所定貨幣單位折算
    新台幣條例第二條而判決如主文。
本案經檢察官周慶華到庭執行職務。
中      華      民      國    八十九    年      八      月      十八    日
                                    台灣基隆地方法院刑事庭
                                        法  官  陳  志  祥
右正本證明與原本無異。
如不服本判決，應於判決送達後十日內，向本院提出上訴狀，上訴於台灣高等法院，
並應按他造當事人之人數附具繕本。
中      華      民      國  八十九    年      八      月    二十九    日
                                        書記官  陸  清  敏
附錄：
刑法第二百七十七條第一項：
傷害人之身體或健康者，處三年以下有期徒刑，拘役或一千元以下罰金。
刑法第三百零九條第一項：
公然侮辱人者，處拘役或三百元以下罰金。
（罰金已經罰金罰鍰提高標準條例提高為十倍）
家庭暴力防治法第五十條：
違反法院依第十三條、第十五條所為下列裁定者，為本法所稱之違反保護令罪，處三
年以下有期徒刑、拘役或科或併科新臺幣十萬元以下罰金：
一、禁止實施家庭暴力行為。
二、禁止直接或間接騷擾、接觸、通話或其他連絡行為。
三、命遷出住居所。
四、遠離住居所、工作場所、學校或其他特定場所。
五、命完成加害人處遇計劃：戒癮治療、精神治療、心理輔導或其他治療、輔導。


司法院資訊處製作；財團法人民間司法改革基金會備份。
